【裁判字號】    94,訴,633
【裁判日期】    950126
【裁判案由】    違反政府採購法
【裁判全文】
臺灣新竹地方法院刑事判決               94年度訴字第633號
    公  訴  人  臺灣新竹地方法院檢察署檢察官
    被      告  甲○○
                          之5.
                乙○○
                丙○○
                          樓
上列被告等因違反政府採購法案件，經檢察官聲請以簡易判決處
刑（94年度偵字第1636號），本院改依通常訴訟程序審理，判決
如下：
    主  文
甲○○、乙○○、丙○○均無罪。
    理  由
一、公訴意旨略以：被告甲○○為通和機具有限公司（下稱通和
    公司）負責人，被告乙○○係力中國際有限公司（下稱力中
    公司）之負責人，被告丙○○係凌威企業有限公司（下稱凌
    威公司）之負責人，被告3人為相識多年之朋友（通和公司
    、力中公司及凌威公司另經檢察官為不起訴處分）。因被告
    甲○○得知台中市政府環境保護局（下稱台中市環保局）及
    新竹市政府環境保護局（下稱新竹市環保局）分別於民國88
    年5月18日、88年6月18日，辦理公告招標「推土機採購案」
    及「垃圾衛生掩埋場用推土機採購案」，該2標案分別於88
    年6月3日、88年6月23日開標，恐參加投標合格廠商不及法
    定3家之數，為確保招標機關確能開標決標，並使通和公司
    能順利得標，遂與被告乙○○、丙○○基於以詐術使該2項
    招標案發生不正確結果之概括犯意聯絡，由被告甲○○分別
    以自有資金或向不知情友人黃文龍、莊逸靜借貸取得資金後
    ，以提供參與2項招標案3家公司之押標金，由被告乙○○、
    丙○○提供力中公司及凌威公司參與投標之公司文件、印鑑
    等資料後，交由甲○○以其名義參與2項招標案。被告甲○○遂自行決定力中公司及凌威公司之投標金額，且使力中公
    司及凌威公司之標價高於通和公司，並安排他人代理力中公
    司、凌威公司於開標當日前往開標現場。被告甲○○即連續
    於88年6月3日、88年6月28日，在前2項推土機招標案中，將
    填寫完成之標單連同投標文件及押標金支票，分別以3家公
    司之名義參加投標，以此種方式隱匿力中公司、凌威公司並
    無實際估算、施工能力與意願等重要事實，使此件工程符合
    法定3家廠商之最低標準，進而使公共工程之相對人即台中
    市環保局、新竹市環保局承辦人員，因虛增投標家數參與投
    標而誤信競爭之存在，使被告甲○○及通和公司得以排除政
    府採購法最低投標家數之規定，以獲取締結工程契約。嗣開
    標作業完成後，通和公司優先減價，以新台幣（下同）584
    萬5千元得標台中市環保局推土機招標案，並以最低標594萬
    5千元得標新竹市環保局垃圾衛生掩埋場用推土機採購案，
    而使開標發生不正確之結果。嗣後被告甲○○即安排他人取
    回其所提供力中公司、凌威公司參與該2項招標的押標金，
    並分別將之存入不知情之其妻林素霞帳戶內或存入莊逸靜帳
    戶內，以清償對莊逸靜之債務，因認被告3人涉犯修正前政
    府採購法第87條第3項之罪嫌。
二、公訴人認被告3人涉犯修正前政府採購法第87條第3項之罪嫌
    ，係以被告3人之供述、證述；證人林素霞、莊逸靜、黃文
    龍、吳佶霖、施秀奎、鍾興、胡國華、萬鴻淵之證詞；及台
    中市環境保護局「推土機招標案」開標記錄表、新竹市環境
    保護局「垃圾衛生掩埋場用推土機乙部招標案」開標記錄表
    、臺灣銀行本行支票申請書代收入傳票及申請書各3紙、臺
    灣銀行支票正反面3紙、台灣中小企業銀行存摺存款取款憑
    條2紙、上海商業儲蓄銀行存摺存款取款憑條1紙、台北銀行
    存摺存款取款憑條（代傳票）1紙、退還押標金申請書3紙、
    新竹市環境保護局押標金收據3紙等件為其論據。
三、訊據被告3人對於渠等分別為通和公司、力中公司、凌威公
    司之負責人，被告甲○○向被告乙○○、丙○○借用力中公
    司、凌威公司名義、證件，參與台中市環保局之「推土機採
    購案」及新竹市環保局之「垃圾衛生掩埋場用推土機採購案
    」之投標，而被告乙○○、丙○○同意而將所營公司之證件
    資料交予被告甲○○，嗣由被告甲○○所營之通和公司得標
    等事實，迭於法務部調查局新竹市調查站（下稱市調站）、
    偵訊中及本院準備程序及審理中均坦承不諱，惟堅詞否認涉
    犯修正前政府採購法第87條第3項之罪嫌，均辯稱：我們沒
    有詐騙其他廠商或政府機關，只是借牌投標而已，而依修正
    前政府採購法不處罰借牌行為等語。
四、按不能證明被告犯罪或其行為不罰者應諭知無罪之判決，刑
    事訴訟法第301條第1項定有明文。經查：
（一）被告甲○○所營之通和公司，借用被告乙○○、丙○○所
      營之力中公司、凌威公司之名義及證件參與起訴書所載之
      2項標案等事實，此為被告3人供承在卷，並有起訴書所載
      之書證可資佐證，堪認有借用公司證件投標之事。
（二）而借用他人名義或證件以投標，91年2月6日修正後政府採
      購法第87條第5項固規定：「意圖影響採購結果或獲取不
      當利益，而借用他人名義或證件投標者，處三年以下有期
      徒刑，得併科新臺幣一百萬元罰金」。然於該次修正前，
      並無第5項之規定。是由立法過程觀之，借用他人名義或
      證件參與投標者，政府採購法於91年2月6日修正公布前未
      有處罰之明文，嗣始增列第87條第5項，已見在該次修正
      前，政府採購法對上開行為並不處罰。復對照修正前政府
      採購法第101條第1款規定：「機關辦理採購，發現廠商有
      容許他人借用本人名義或證件參加投標者，應將其事實及
      理由通知廠商，並將之刊登於政府採購公報」，亦足認政
      府採購法對於借用他人名義或證件參加投標者，或容許他
      人借用本人名義或證件參加投標者，並不在刑事處罰之列
      。因依上開規定可知於修正前立法者即已知有此投標類型
      ，然其所採取之對策僅為刊登政府採購公報，而不為刑事
      之處罰，顯見係立法者有意將此類型排除於刑事處罰之外
      。而被告上開行為均於88年6月，均在該條第5項增訂之前
      。故修正後所增列之第87條第5項為被告行為時所無之規
      定，依法律不溯既往原則，自不得以事後增列之罰則以處
      罰先行所發生之行為。
（三）公訴人認被告之借牌行為涉有修正前政府採購法第87條第
      3項之罪嫌，惟查：修正前即被告等行為時政府採購法第
      87條第3項雖規定：「以詐術或其他非法之方法，使廠商
      無法投標或開標發生不正確之結果者，處五年以下有期徒
      刑，得併科新臺幣一百萬元以下罰金」，其規定係以詐術
      或其他非法方法（其他非法方法必須與詐術等同觀之），
      使廠商無法投標或開標發生不正確結果為要件，故行為人
      須有施用詐術或其他非法方法，致其他參與投標之廠商無
      法投標或開標發生不正確之結果，始足當之。換言之，行
      為人必須對參與投標之廠商為上述之詐術或其他非法行為
      （如廠商為達到得標目的，與審標人員勾串，塗改他處商
      標單）。本件除借牌外（依前說明，借牌不在本條項處罰
      之列），復查無被告3人施用詐術或其他非法方法，致其
      他參與投標之廠商無法投標或開標發生不正確之結果，自
      不得以修正前該罪相繩。
（四）綜上所述，本件被告3人所為，於行為時並無處罰之明文
      ，係屬不罰之行為，依法應為無罪之諭知。
五、據上論斷，應依刑事訴訟法第452條、第301條第1項，判決
    如主文。
本案經檢察官許恭仁到庭執行職務。
中    華    民    國    95    年    1     月    26    日
                  刑事第一庭審判長法    官  賴淑敏
                                  法    官  李毓華
                                  法    官  黃美文
以上正本證明與原本無異。
如不服本判決，應於判決送達後10日內向本院提出上訴狀 (應附
繕本 )，上訴於臺灣高等法院。
中    華    民    國    95    年    1     月    26    日
                                  書 記 官  陳秀子
修正後政府採購法第87條（民國91年02月06日）：
意圖使廠商不為投標、違反其本意投標，或使得標廠商放棄得標
、得標後轉包或分包，而施強暴、脅迫、藥劑或催眠術者，處一
年以上七年以下有期徒刑，得併科新臺幣三百萬元以下罰金。
犯前項之罪，因而致人於死者，處無期徒刑或七年以上有期徒刑
；致重傷者，處三年以上十年以下有期徒刑，各得併科新臺幣三
百萬元以下罰金。
以詐術或其他非法之方法，使廠商無法投標或開標發生不正確結
果者，處五年以下有期徒刑，得併科新臺幣一百萬元以下罰金。
意圖影響決標價格或獲取不當利益，而以契約、協議或其他方式
之合意，使廠商不為投標或不為價格之競爭者，處六月以上五年
以下有期徒刑，得併科新臺幣一百萬元以下罰金。
意圖影響採購結果或獲取不當利益，而借用他人名義或證件投標
者，處三年以下有期徒刑，得併科新臺幣一百萬元以下罰金。容
許他人借用本人名義或證件參加投標者，亦同。
第一項、第三項及第四項之未遂犯罰之。
修正前政府採購法第87條（民國87年05月27日訂定）：
意圖使廠商不為投標、違反其本意投標，或使得標廠商放棄得標
、得標後轉包或分包，而施強暴、脅迫、藥劑或催眠術者，處一
年以上七年以下有期徒刑，得併科新臺幣三百萬元以下罰金。
犯前項之罪，因而致人於死者，處無期徒刑或七年以上有期徒刑
；致重傷者，處三年以上十年以下有期徒刑，各得併科新臺幣三
百萬元以下罰金。
以詐術或其他非法之方法，使廠商無法投標或開標發生不正確結
果者，處五年以下有期徒刑，得併科新臺幣一百萬元以下罰金。
意圖影響決標價格或獲取不當利益，而以契約、協議或其他方式
之合意，使廠商不為投標或不為價格之競爭者，處六月以上五年
以下有期徒刑，得併科新臺幣一百萬元以下罰金。
第一項、第三項及第四項之未遂犯罰之。


司法院資訊處製作；財團法人民間司法改革基金會備份。
